【裁判字號】    97,易,13
【裁判日期】    970227
【裁判案由】    詐欺
【裁判全文】
臺灣基隆地方法院刑事判決                97年度易字第13號
公  訴  人  臺灣基隆地方法院檢察署檢察官
被      告  戊○○
指定辯護人  本院公設辯護人丙○○
上列被告因詐欺案件，經檢察官提起公訴（96年度偵字第6372號
），本院判決如下：
    主  文
戊○○幫助意圖為自己不法之所有，以詐術使人將本人之物交付
，累犯，處有期徒刑貳月，如易科罰金，以新臺幣壹仟元折算壹
日。
    事  實
一、戊○○前因傷害案件，經本院判處有期徒刑3 月確定，於民
    國93年12月12日縮刑期滿執行完畢。
二、戊○○為中度精神障礙之人，雖預見將自己開設之金融帳戶
    （含存摺、提款卡、印章、密碼等物）提供他人使用，該他
    人極可能以該帳戶作為詐欺取財犯罪之工具，竟於96年9 月
    28 日 ，因辨識行為違法之能力降低，前往址設基隆市○○
    路150 號「中國信託商業銀行基隆分行」申辦00000000
    0000 號 帳戶，並於開設完成後，旋在不詳地點，將上開帳
    戶之存摺、提款卡、印章、密碼等物出售並交付予不詳之人
    ，該不詳之人於取得上開帳戶資料後，隨即轉交詐騙集團使
    用。嗣有不詳詐騙集團成員意圖為自己不法之所有，先於96
    年9 月29日晚間，撥打電話予丁○○，詢問丁○○是否要援
    交，並以需先至自動櫃員機操作以確認身分、操作不當致電
    腦當機、需辨認真偽鈔、需支付費用以消除電腦當機等情為
    由，致丁○○陷於錯誤，而於96年10月2 日下午，操作自動
    櫃員機存入新臺幣（下同）20,000元至戊○○所提供之上開
    帳戶，旋遭提領一空。又不詳詐騙集團成員於96年10月1 日
    晚間，在網際網路MSN 裡以「珊珊」之化名與甲○○聊天，
    訛稱有在從事援交，並與甲○○相約碰面，甲○○依約抵達
    板橋新埔捷運站後，「珊珊」及自稱「小林」之男子又先後
    撥打電話予甲○○，詐稱需先至自動櫃員機操作以確認帳戶
    有無金額，後又詐稱甲○○操作錯誤導致系統當機需支付維
    修費押金，致甲○○陷於錯誤，而於96年10月2 日凌晨，先
    後轉帳25,000元、25,000元、24,000元、26,000元共
    100,000 元至戊○○所提供之上開帳戶，旋遭提領一空。
三、案經基隆市警察局第二分局報告臺灣基隆地方法院檢察署檢
    察官偵查起訴。
    理  由
一、訊據被告戊○○矢口否認上開幫助詐欺犯行，辯稱其所有之
    中國信託商業銀行基隆分行000000000000號帳戶存摺、提款
    卡等物，於96年9 月28日開戶後即置放家中，同年10月5 日
    晚間發現遺失，並未將存摺、提款卡交付詐騙集團云云。惟
    查：
    (一)有關被告於96年9 月28日，在中國信託商業銀行基隆分
        行申辦開設000000000000號帳戶，而取得該帳戶之存摺
        、提款卡、密碼等物，有卷附中國信託商業銀行股份有
        限公司97年1 月14日中信銀集作字第97501407號函暨開
        戶資料可憑；又不詳詐騙集團成員於96年9 月29日晚間
        ，撥打電話予被害人丁○○，詢問丁○○是否要援交，
        並以需先至自動櫃員機操作以確認身分、操作不當致電
        腦當機、需辨認真偽鈔、需支付費用以消除電腦當機等
        情為由，使丁○○陷於錯誤，而於96年10月2 日下午，
        操作自動櫃員機存入20,000元至被告上開帳戶，旋遭提
        領一空；該不詳詐欺集團成員又於96年10月1 日晚間，
        在網際網路MSN 裡以「珊珊」之化名與被害人甲○○聊
        天，訛稱從事援交，並與甲○○相約碰面，甲○○依約
        抵達後，「珊珊」及自稱「小林」之男子又先後撥打電
        話予甲○○，詐稱需先至自動櫃員機操作以確認帳戶有
        無金額，後又詐稱甲○○操作錯誤導致系統當機需支付
        維修費押金，使甲○○陷於錯誤，而於96年10月2 日凌
        晨，先後轉帳25,000元、25,000元、24,000元、26,000
        元共100,000 元至被告上開帳戶，並旋遭提領一空等情
        ，業經被害人丁○○、甲○○於警詢中指證明確，並有
        偵查卷附自動櫃員機交易明細表、中國信託商業銀行股
        份有限公司96年10月19日中信銀集作字第96508493號函
        暨帳戶歷史交易查詢可稽，以上事實均堪認定。
    (二)被告雖於本院辯稱帳戶存摺、提款卡於96年9 月28日開
        戶後即置放家中，同年10月5 日晚間發現遺失，並未將
        存摺、提款卡出售詐騙集團云云，然卻供稱96年10月5
        日發現存摺遺失後，並未向警方報案，就此顯與常情相
        違，而屬無從採信；又被告供稱其開戶後從未使用上開
        帳戶進行交易，然依前揭帳戶歷史交易查詢紀錄所載，
        上開帳戶於開戶當日即數次進行交易，且於開戶當日起
        至同年10月3 日止之該段期間，有密集之跨行轉帳、提
        領現金之交易紀錄，足見被告辯稱開戶後即將存摺、提
        款卡置放家中，未有任何交易之說法，明顯不實。
    (三)又依上開帳戶之歷史交易查詢紀錄顯示，該帳戶於開設
        當日起即開始密集交易，之後數日均有跨行轉帳之紀錄
        ，其中包含本案被害人丁○○、甲○○之匯款，參諸被
        告對於帳戶存摺、提款卡如何從自己保管之狀態，成為
        詐騙集團利用之轉帳工具乙節之說法明顯不實，足見被
        告應係貪圖利得而蓄意開設帳戶，並於開戶後，立即將
        存摺、提款卡交付不詳人士，再轉交詐騙集團使用。
    (四)綜上所陳，被告上開辯解明顯不實。本案事證明確，被
        告犯行堪可認定，應依法論科。
二、論罪科刑：
    (一)核被告所為，係幫助犯刑法第339 條第1 項之意圖為自
        己不法之所有，以詐術使人將本人之物交付之罪。
    (二)按幫助犯在成立上從屬於正犯，惟其罪責與可罰性之根
        源，仍在於幫助行為本身，亦即因幫助之加功行為，從
        屬造成法益之侵害，故在決定刑事責任時，應求諸幫助
        行為本身，而與正犯罪數之認定標準取決於侵害法益個
        數之情形不同。此亦可自我國實務採取「以一個行為幫
        助多數正犯時應論一罪」（大理院統字第1675號解釋）
        ，以及日本司法實務認「以一個幫助行為，幫助正犯賭
        博開張圖利與賭博行為，成立二個幫助罪之觀念競合」
        得悉。以本案而言，實行詐騙之正犯，因新法刪除連續
        犯、常業犯等規定，自應成立兩個詐欺取財既遂罪並予
        分論併罰，而依幫助犯之從屬性理論，被告理應成立兩
        個幫助詐欺取財既遂罪，惟如前所述，幫助犯之刑事責
        任並非取決侵害法益個數，而應求諸幫助行為本身，故
        被告以一個幫助行為，幫助他人實行數個犯罪，應依刑
        法第55條想像競合犯論以一罪，而非以正犯之犯罪競合
        關係為據。
    (三)被告前曾受如事實欄所載有期徒刑之執行，此有臺灣高
        等法院被告前案紀錄表附卷可考，其於有期徒刑之執行
        完畢後，5 年以內故意再犯本件有期徒刑以上之罪，為
        累犯，應依法加重其刑。又被告幫助他人犯前開罪名，
        爰依刑法第30條第2 項之規定，按正犯之刑減輕之，並
        依法先加重而後減輕之。
    (四)又被告係中度精神障礙之人，有卷附身心障礙手冊影本
        、臺北縣政府97年2 月15日北府社障字第0970090056號
        函檢附之個案資料卡可佐，本院參諸被告在庭陳述之狀
        況，認其為本案行為時，因精神障礙致依其辨識而行為
        之能力顯著減低，爰依刑法第19條第2 項減輕其刑，並
        依法遞減輕其刑。
    (五)本院審酌被告不思以正當管道獲取金錢，其提供帳戶供
        詐騙行為人獲取犯罪所得之行為雖無足取，且嚴重影響
        社會秩序，併其犯後否認之態度等一切情狀，量處如主
        文所示之刑，併諭知易科罰金之折算標準。
據上論斷，依刑事訴訟法第299 條第1 項前段，刑法第339 條第
1 項、第55條、第47條第1 項、第30條、第19條第2 項、第41條
第1 項前段，刑法施行法第1 條之1 ，判決如主文。
本案經檢察官乙○○到庭執行職務。
中    華    民    國    97    年    2     月    27    日
                  刑事第二庭審判長法  官  陳志祥
                                  法  官  陳伯厚
                                  法  官  楊皓清
以上正本證明與原本無異。
如不服本判決應於收受本判決後10日內向本院提出上訴書狀，其
未敘述上訴理由者，並得於提起上訴後10日內向本院補提理由書
狀（均須按他造當事人之人數附繕本。）「切勿逕送上級法院」
中    華    民    國    97    年    2     月    27    日
                                  書記官  盧鏡合
附錄論罪法條：
刑法第339 條第1 項
意圖為自己或第三人不法之所有，以詐術使人將本人或第三人之
物交付者，處5 年以下有期徒刑、拘役或科或併科1 千元以下罰
金。


司法院資訊處製作；財團法人民間司法改革基金會備份。
